【裁判字號】    99,台上,3180
【裁判日期】    990527
【裁判案由】    貪污等罪
【裁判全文】
最高法院刑事判決            九十九年度台上字第三一八０號
上   訴   人  台灣高等法院台中分院檢察署檢察官
上訴人即被告  甲○○
選 任辯護 人  李慶松律師
被        告  乙○○
上列上訴人等因被告等貪污等罪案件，不服台灣高等法院台中分
院中華民國九十八年十二月二日第二審更審判決（九十七年度重
上更(四)字第一三四號，起訴案號：台灣台中地方法院檢察署八十
九年度偵字第一八三七四號），提起上訴，本院判決如下：
    主  文
原判決撤銷，發回台灣高等法院台中分院。
    理  由
本件原判決撤銷第一審關於上訴人即被告甲○○及被告乙○○二
人部分之科刑判決，改判論處甲○○公務員假借職務上之權力、
機會及方法，故意共同明知為不實之事項，而使公務員登載於職
務上所掌之公文書，足以生損害於公眾或他人罪刑；論處乙○○
共同明知為不實之事項，而使公務員登載於職務上所掌之公文書
，足以生損害於公眾或他人罪刑。另就被告二人被訴辦理「永豐
、六分村等排水改善工程」、「基層建設改善村里道路工程第三
排水改善工程」、「外埔鄉鎮市排水工程」、「外埔鄉第二公墓
喪葬改善設施牌樓及管理室新建工程」等工程，涉犯貪污治罪條
例第四條第一項第三款之共同經辦工程舞弊、洗錢及行使偽造私
文書等部分，認犯罪均屬不能證明。然與上揭論罪科刑之偽造文
書罪間，分別具有刑法修正前連續犯及牽連犯之裁判上一罪之關
係，或實質一罪關係（指台中縣外埔鄉「水美、六分村等道路改
善工程」部分），爰均不另為無罪之諭知。固非無見。
惟查：（一）、有罪之判決書事實欄為適用法令之依據，應將法
院依職權認定與犯罪構成要件有關之事項，詳記於事實欄，然後
於理由內逐一說明其憑以認定之證據，使事實及理由兩相一致，
方為合法。倘事實記載與理由說明不相一致，即屬判決理由矛盾
之違法。原判決事實欄記載：「甲○○於民國八十五年十二月間
利用其擔任台中縣外埔鄉（下稱外埔鄉）鄉長之權力，與乙○○
共同謀自己得以承攬外埔鄉公所辦理之『水美、六分村等道路改
善工程』，由甲○○或乙○○代表甲○○本人出面借用高毅營造
股份有限公司（下稱高毅公司）、金生土木包工業、大展土木包
工業等三家營造廠商名義參與投標……。八十五年十二月十八日
該三家廠商僅乙○○到場，並由高毅公司以低於核定底價差額新
台幣（下同）四萬元之四百三十八萬元得標工程，使外埔鄉公所
『不知情』之承辦公務員東式彬，於職務上掌管之開標紀錄上為
不實之開標比價紀錄之登載，完成形式上之比價及開標程序」云
云，係認承辦人東式彬並不知情被告二人上開借牌圍標之行為。
然理由內則引敘東式彬在法務部調查局台中縣調查站（下稱調查
站）中所為：「鄉長甲○○指派其承辦外埔鄉『水美、六分村等
道路改善工程』，……鄉長甲○○依規定直接指定高毅公司、金
生土木包工業、大展土木包工業等三家廠商進行比價，我即以電
話通知該三家廠商前來領取標單，之後僅有乙○○持該三家廠商
大小章戳前來領取標單。開標當日，……蘇女表示渠係代表高毅
公司出席，其餘二家廠商均未派員參加，結果由高毅公司以四百
三十八萬元得標，惟未得標廠商之押標金悉數由乙○○持廠商印
章當場兌領……」、「我雖知道高毅公司之實際負責人為楊麗麗
，而楊麗麗之配偶為蔡滄鋌，且蔡滄鋌與鄉長甲○○認識。我在
辦理該工程招標時，鄉長甲○○即已直接指定前述三家廠商參加
比價，而乙○○曾在外埔鄉公所擔任甲○○辦公室小秘書，……
關係密切，此係外埔鄉民都知悉之事。故在乙○○前來領取標單
時，我並不敢多所過問，我身為公所小職員，無可奈何，才會同
意由乙○○如此辦理」、「上開工程係由乙○○借高毅公司牌照
得標，得標後卻係由鄉長甲○○胞姐蔡初枝的兒子蔡友勝實際負
責施作」等語之供述，說明東式彬事先知悉乙○○借牌，及上開
工程係甲○○所指示，且係其幕後實際承作等情。並就東式彬嗣
於歷審法院審理中翻異前詞之供述，認係事後迴護被告二人之詞
，不足採信（見原判決第十一至十四頁）。其事實記載與理由說
明不相一致，且已影響於判決本旨，難謂無判決理由矛盾之違誤
。（二）、投標廠商對於政府相關機關所經辦發包之公共工程進
行借牌圍標，而承辦之公務員亦事先知情而從旁予以配合，則該
公務員既已知悉陪標廠商所提出之標單，並非出於己意參與競標
，而係由借牌圍標者所操控，縱該發包流程仍具備「形式」之競
標程序，因其業已破壞「實質」競標之功能，公務員自應就其將
非實質競標之不實開標、決標流程事項，登載於職務上所掌管之
相關公文書之行為，負刑法第二百十三條之公務員登載不實事項
於公文書罪責。而刑法第二百十三條之公務員登載不實罪，固係
以公務員明知為不實之事項，而登載於職務上所掌之公文書，足
以生損害於公眾或他人，為構成要件，屬於身分犯之一種。然非
公務員或無該職務之公務員，若與有該身分及特定關係之公務員
共同實行犯罪，依刑法第三十一條第一項規定，仍得成立該罪之
共同正犯。又共同實行犯罪行為之人，在合同意思範圍以內，各
自分擔犯罪行為之一部，相互利用他人之行為，以達其犯罪之目
的者，原不必每一階段均參與，即應對於全部所發生之結果，共
同負責。依原判決上開理由所載：甲○○於行為時係台中縣外埔
鄉鄉長，於該鄉公所辦理發包工程案件時，負責指定投標廠商及
工程底價之核定等職務；而東式彬係該鄉公所建設課之技士，為
「水美、六分村等道路改善工程」之承辦人，負責該工程之設計
、發包業務，均係公務員。被告二人共同謀自己得以承攬上開公
用工程，乃先借用「高毅營造股份有限公司」、「金生土木包工
業」、「大展土木包工業」牌照之營造廠商名義參與投標，甲○
○並憑藉其鄉長職務之便，指定上開特定三家廠商參加比價競標
。而該工程之承辦人東式彬事先明知係被告二人借牌圍標，及上
開工程係甲○○所指示，且係其幕後實際承作，並無實質之比價
競標程序，竟於開標時審核廠商資料及押標金後，於其職務上製
作實質並未比價之不實比價紀錄表等情。如果無訛，東式彬既係
負責承辦工程發包業務，則上開工程開標時應製作之比價紀錄表
自係其職務上所掌之公文書，其對於被告二人借牌圍標所提出之
相關標單，業已知悉陪標廠商所提出之標單，並非出於己意參與
競標，而係由借牌圍標者所操控，該發包流程雖具備「形式」之
競標程序，然既已破壞「實質」之競標功能，東式彬似須就其將
非實質競標之不實開標、決標流程事項登載於職務上所掌管比價
紀錄表之行為，負刑法第二百十三條之公務員登載不實事項於公
文書罪責。而被告二人不僅共同參與上開指定投標廠商、核定工
程底價之部分行為，且就東式彬將前開非實質競標之不實開標、
決標流程事項登載於職務上所掌管之比價紀錄表之行為，似在合
同意思範圍以內，各自分擔犯罪行為之一部，相互利用以達共同
犯罪之目的。乃原判決就被告二人與東式彬應否成立公務員登載
不實文書罪之共同正犯，未為必要之說明論敘，遽認被告二人僅
成立共同明知為不實之事項，而使公務員登載於職務上所掌之公
文書罪，同有理由不備之違法。（三）、審理事實之法院，對於
被告有利及不利之證據，應一律注意，詳為調查，綜合全案證據
資料，本於經驗法則以定其取捨，並將取捨證據及得心證之理由
於判決內詳為說明，方為適法。原判決對於被告二人所涉犯，不
另為無罪諭知之辦理「外埔鄉第二公墓喪葬改善設施牌樓及管理
室新建工程」部分，係以尚乏證據證明被告二人有借用亞希亞營
造工程有限公司（下稱亞希亞營造公司），久昌營造有限公司（
下稱久昌營造公司）之牌照參與圍標，而認被告二人該部分之犯
罪不能證明。然觀該工程之招標，其工程底價之核定及參與競標
廠商之指定均係甲○○所為，且該工程之得標廠商，亦為被告二
人實際可掌控之高毅公司，得標價額與底價完全相同。而證人邱
張柔和在調查站中證稱：「在八十五年底，我經營之『亞希亞公
司』已離職之工地主任張才生來公司找我，向我表示，希望我能
提供前述兩家公司（即『亞希亞營造公司』、『久昌營造公司』
）之牌照，借予其參與一項工程之投標，我因與其熟識，乃同意
借牌予其參與工程投標。事後，張才生即拿我前述兩家公司執照
影本，及借用我公司章、公司負責人章，用印於標單上，參與工
程投標」（見八十九年度他字第三三五八號卷第二００頁背面）
。證人張才生亦供稱：其有向該女子（應指乙○○）詢問該工程
標單投標價款要寫多少，該女子告訴他，要寫四百多萬元即可，
所以才會將借得之「亞希亞營造公司」，「久昌營造公司」二家
公司投標價款各寫四百二十六萬多及四百一十萬多元等語（見同
上卷第二０八頁）。則有關「亞希亞營造公司」，「久昌營造公
司」二家公司投標價款該投標價額已特定為四百萬元以上，被告
二人雖實際上未取得上開二家廠商之投標證件，然既已掌握可由
高毅公司填寫之四百萬元，以最低價得標，自已失實質比價競標
之功能，應可證被告二人就上開工程有借牌圍標之情事。另證人
即外埔鄉公所建設課技士陳聯發在調查站中已證稱：「『外埔鄉
第二公墓喪葬改善設施牌樓及管理室新建工程』之補助經費係鄉
長甲○○向省政府民政廳及台中縣政府爭取，八十六年二月十三
日我即簽請鄉長甲○○核定三家比價廠商，甲○○指定高毅公司
、亞希亞營造公司、久昌營造公司參與比價，我即通知上述三家
廠商至公所領取標單，參與之三家廠商標單均由乙○○前來領取
，我當時知道參與之三家廠商係借牌給乙○○來參與比價，八十
六年三月十三日開標結果由高毅公司以四百萬元得標，得標後亞
希亞營造公司、久昌營造公司之押標金由乙○○向我領取，八十
六年三月二十日由乙○○至鄉公所簽訂工程契約，完工後驗收請
款也均由乙○○至公所辦理及領取工程款項」等語（見同上卷第
一四一頁背面至第一四二頁），明確陳稱其知悉被告二人借牌圍
標之情。乃原判決僅以證人張才生並未證稱其有將借得之亞希亞
營造公司及久昌營造公司之公司資料轉借乙○○；證人陳聯發並
未具體陳述其何以知悉乙○○借用亞希亞營造公司及久昌營造公
司之公司登記資料；遽認上開證詞不得據為不利於被告二人之認
定（見原判決第四十、四十一頁）。其論敘說明，難謂與經驗及
論理法則無違。以上諸端，或為檢察官及甲○○上訴意旨所指摘
，或係本院得依職權調查之事項，而原判決上述之違背法令影響
事實之確定，本院無可據以為裁判，仍應將原判決撤銷，發回原
審法院更為審判。又原判決其他不另為無罪諭知部分，因與前述
發回部分有審判不可分之關係，爰一併發回更審。
據上論結，應依刑事訴訟法第三百九十七條、第四百零一條，判
決如主文。
中    華    民    國  九十九  年    五    月  二十七  日
                      最高法院刑事第四庭
                          審判長法官  張  淳  淙
                                法官  劉  介  民
                                法官  蔡  彩  貞
                                法官  陳  世  雄
                                法官  魏  新  和
本件正本證明與原本無異
                                      書  記  官
中    華    民    國  九十九  年    五    月  三十一  日
                                                      Ｑ

司法院資訊處製作；財團法人民間司法改革基金會備份。
